臺灣高等法院刑事判決　　　　　　　　　九十一年度重上更(四)字第一九七號
　　上　訴　人
　　即自 訴 人　大成旅行社有限公司
　　代　表　人　甲○○　住台北市○○街五六巷廿九號
　　自訴代理人　丙○○律師
　　被　　　告　乙○○　女　民.
　　選任辯護人　陳文靜律師
右上訴人，因自訴被告偽造文書案件，不服臺灣台北地方法院，八十年度自字第一二
七０號，中華民國八十一年六月卅日第一審判決，判決後，提起上訴，經最高法院第
四次發回更審，本院判決如左：
    主      文
上訴駁回。
    理      由
一、本件原由自訴人大成旅行社有限公司（下稱大成公司）及甲○○、吳瑞麟、吳玉
    雲、吳惠美等個人，自訴被告乙○○、陳勇吉侵占及偽造文書罪嫌，其中關於甲
    ○○、吳瑞麟、吳玉雲、吳惠美個人自訴被告乙○○、陳勇吉侵占與偽造文書部
    分、大成公司自訴被告陳勇吉侵占與偽造文書部分，以及大成公司自訴被告乙○
    ○侵占部分，已分別於本審更審前確定在案，故本審所待審理者，厥為大成公司
    自訴被告乙○○偽造文書部分耳。審判範圍，合先敘明。
二、本件審判範圍之自訴意旨略以：(一)被告乙○○於民國（下同）七十八年八月廿六
    日，明知大成公司並未召開股東會或董事會，竟委由陳勇吉偽造以吳惠美為紀錄
    之董事會議紀錄，並偽造甲○○及其他股東之印章加蓋其上，嗣由被告乙○○以
    自訴人大成公司名義向台北市銀行城東分行（下稱台北市銀行）貸款新台幣（下
    同）四百五十萬元，足生損害於自訴人大成公司，(二)被告乙○○明知自訴人之股
    東印鑑未曾遺失，竟於七十六年十月廿二日向台北市政府建設局虛報甲○○等之
    印鑑遺失，使台北市政府誤准核備，足生損害於自訴人大成公司，亦犯使公務員
    登載不實之罪；(三)被告乙○○偽造股票同意書，多次向交通部觀光局申請變更大
    成公司章程，有偽造私文書及使公務員登載不實罪云云。
三、按之前項自訴意旨，在決定是否進行實體上審理之前，程序上有兩則爭執，首應
    審究：即(一)、大成公司董事甲○○得否代表公司追訴其董事長乙○○犯罪？(二)、
    大成公司對於前項被訴偽造文書行為，是否為直接被害人而得提起自訴？
  (一)、按公司法第一百零八條第一項、第二項規定，有限公司應至少設置董事一人執
      行業務並代表公司，最多置董事三人；董事有數人時，得以章程特定一人為董
      事長，對外代表公司。解釋上應認有限公司董事原有代表公司之權，即使董事
      有數人者，亦然，僅因其中一人為董事長時，由董事長對外代表公司，其他董
      事之代表權一時受限制而停止行使代表權而已，非謂一經章程特定一人為董事
      長，其他董事即自始喪失其代表權。此觀之公司法總則第八條所定董事為有限
      公司之負責人以及民法第二十七條第二項所定「除章程另有規定外，各董事均
      得代表法人」之基本原則即明。尤以有限公司因其董事長涉嫌犯罪而侵害公司
      利益，為保護公司權益而有追訴之必要時，如仍須由該犯罪之董事長代表公司
      對自己提款自訴或告訴，殊無可能，自應容許其他原有代表公司權限之董事代
      表公司追訴，始符情理。又在此情形下，倘謂必待另行選任董事長後始得代表
      公司追訴，復因董事長或董事為章程應記載事項之一，變更章程之記載，準用
      無限公司規定之結果，應得全體股東（包括董事長之股東）之同意（參照公司
      法第四十七條、第一百零一條第一項第七款，第一百零八條第一項、第一百十
      三條），欲求原董事長棄守而更換，勢所難能，殊無異剝奪有限公司對董事長
      之刑事追訴權。從而，本件自訴人公司董事甲○○逕以本身原有董事之代表公
      司權限，對於公司董事長乙○○提起自訴，難認不合法。
  (二)、自訴人大成公司自訴其董事長乙○○之前述事實，從形式上觀察，不論被告乙
      ○○偽造董事會議紀錄，憑以公司名義向銀行貸款，抑或向主管機關虛報股東
      印鑑遺失或變更公司章程，均足使自訴人大成公司之權利義務關係發生變動，
      不能謂對其權利不生直接損害，故自訴人對其董事長乙○○提起本件自訴，於
      法並無不合。
  (三)、因而，本件自訴，在程序上並無瑕疵，自應進行而為實體上之審查。
四、訊據被告乙○○矢口否認犯罪，辯稱，大成公司原係由伊與他人合夥創辦，經多
    年努力，嗣後他人退出，由伊取得經營權與所有權，自訴人代表人甲○○及吳瑞
    麟、吳玉雲、吳惠美等個人並未出資，伊一手安排、爭取彼等為股東、董事，因
    而自訴人公司性質上係一家族公司，伊長期負經營決策之權，公司成敗、盈虧由
    伊獨力應對；股東會及董事會決議，均授權由會計師製作呈報，且自訴人代表人
    甲○○及吳瑞麟、吳玉雲、吳惠美在七十六、七十八年間均與伊同住，對於本件
    自訴事項均明知並同意，豈可事後因感情破裂而指為偽造文書云云。
五、查自訴人代表人甲○○所主張，大成公司上開股東、董事會議決議紀錄，並以之
    向台北市銀行貸款、向台北市政府申報印鑑遺失，以及出具股東同意書向觀光局
    申請變更章程等事實，為被告乙○○所是認，並有卷附董事會議紀錄、台北市銀
    行本票、台北市政府建設局函、股東同意書及交通部觀光局函等影本可稽，固堪
    認定。惟被告乙○○是否違背自訴人代表人甲○○及吳瑞麟、吳玉雲、吳惠美之
    意思，製作該書文書、辦理手續而應負偽造文書與使公務員登載不實之罪責，須
    以積極證據證明之。
六、經查：
  (一)、被告乙○○為家中長女，而自訴人代表人甲○○及吳瑞麟、吳玉雲、吳惠美為
      其弟妹；被告早年與人合作，成立大成公司，從事旅遊服務，嗣外資退出，被
      告乃以甲○○等弟妹為股東、董事，故大成公司本質上乃一家族公司等事實，
      為自訴人代表人甲○○及吳瑞麟等所不否認，且有卷附股東名簿可稽，當無疑
      義。
  (二)、按家族公司之營運作業，程序上難與一般公司同視，通常股東間相互之共識即
      成決議，董事間無何異議，逕付執行，程序上不留證據，故若欲探求證據證明
      彼此原先共識，本已難求，且若一旦彼此反目，更是緣木求魚。從而，本件自
      不能僅因被告乙○○對於董事會議紀錄之作成、辦理銀行貸款、申報印鑑遺失
      、同意並辦理章程變更等事項，並不違背自訴人代表人甲○○、吳瑞麟、吳玉
      雲、吳惠美等之共識，即令負偽造文書或使公務員登載不實之罪責。
  (三)、據被告所提出，吳瑞麟於七十七年三月十一日致被告信件自陳：「：：從小您
      一直是我崇拜、尊敬之姊姊，幼兒期中窘困，您即擔負家中重擔，：：（我）
      身為名義股東十數載，未曾體驗過共商大策之榮幸，甚至連自己的股東印章長
      個什麼樣子也未曾瞧過：：」（原審卷第七七至八三頁），足證被告所述，其
      一手創業，以弟妹名義入股公司，一人綜攬公司營運，利益分與弟妹均霑，弟
      妹股東原無異議等情，應非子虛，堪予採信。顯然，被告就刻用股東印章以及
      用之於大成公司之決策，自始即獲有概括授權。既然如此，被告何需謊報遺失
      印章？何需偽造同意書？至於此項吳瑞麟信件，形式上固為審判外陳述，但其
      性質上屬於訴訟對造對於事實之自認而不視為傳聞證據，故得採為判斷之依據
      （參照美國聯邦證據法八０（d）（2)，Statements which are not hearsay,
      if admission by party-opponent），併予敘明。
  (四)、本件自訴人所指訴關於使用自訴人代表人甲○○及吳瑞麟、吳玉雲、吳惠美等
      印章而製作會議紀錄、申報印鑑遺失與變更章程同意書等行為，查係發生於七
      十六年至七十七年間，當時非但自訴人代表人甲○○等兄妹名義上均參與大成
      公司業務之經營，尤其甲○○之妻黃瑞香曾任職大成公司會計（本院上更(一)卷
      第一四三頁），具直接管領股東印章之經驗，關於印章之使用與文書作業及公
      文往返等諸多事項，被告實難隻手遮蔽，自訴人代表人甲○○及吳瑞麟、吳玉
      雲、吳惠美豈能全然不知？若有違背股東之意思，豈會遲至八十年九月間協議
      分配公司資產不成時，始提出本件訴訟？（協議書草稿及協議情形，見原審卷
      第一二０頁及陳價裕筆錄）。又其中大成公司憑董事會決議向台北市銀行借款
      之借據，經原審質之自訴人代表人甲○○結果，甲○○亦自承該借據上連帶保
      證人之簽名及印文為真正，並自承知悉貸款之事，益難認此等作為有何違背自
      訴人代表人甲○○及吳瑞麟等股東之意思。
  (五)、關於自訴人所指公司章程變更部分，查大成公司於七十六年、七十七年間計有
      二項變更章程，一為營業項目之變更，一為股東資本額之變更，而在此之前，
      復有十一次變更章程，有卷附交通部觀光局七十七年二月九日，觀業（七七）
      字第０一二六三號函及台北市政府建設局七十七年三月三日，建一字第一四五
      七０六號函影本可稽。按家族公司，不論因應市場需求抑或股東利益分配，均
      有較之其他公司便於調整之特性，此觀之本件自訴人公司前後十數度變更章程
      可見一斑，故自訴人代表人甲○○所指本件七十七年間變更章程中關於股東股
      份轉移事項，衡之公司以往情形，並無特殊突兀現象。且觀之該次股份轉讓情
      形為：原股東吳黃瑞香讓出全部股份，股東吳惠美讓出部分股份，按吳黃瑞香
      係自訴人代表人甲○○之妻，原任大成公司會計，於七十五年間離職，當其任
      職時，給以股份，而於離職後，讓出股份，尚不違乎常情；況轉讓股份結果，
      回歸吳氏家族即乙○○、吳瑞麟、吳惠美、甲○○、吳玉雲為股東，更難認有
      何背乎自訴人代表甲○○及吳瑞麟、吳玉雲、吳惠美之本意。
  (六)、末按刑事訴訟法第一百六十一條已於九十一年二月八日修正公布，修正後同條
      第一項規定；檢察官就被告犯罪事實，應負舉證責任，並指出證明之方法。此
      項規定，於自訴程序同有適用，因而自訴人對於所自訴之被告犯罪，應負提出
      證據及說服之實質舉證責任。倘自訴人所提證據，不足為被告有罪之積極證明
      ，或其闡明之證明方法，無從說服法官以形成被告有罪之心證，基於無罪推定
      之原則，自應為被告無罪判決之諭知。查上訴人或單純否認本件文書之製作與
      行使係出於其等同意，或所作成之印文有所差異（蓋一人擁有多枚印章，事所
      常有），尚不足使本院形成被告乙○○有罪之心證，且大成公司會計陳伶俐及
      印章保管人張玉陞亦不能證明被告乙○○有本件偽造文書或使公務員登載不實
      之犯罪（原審卷第三一八、三一九頁；第三八０頁），被告乙○○被訴犯罪，
      即屬不能證明。
七、原審諭知被告無罪之判決，並無違誤。自訴人上訴意旨指摘原判決不當，非有理
    由，其上訴，應予駁回。
據上論結、應依刑事訴訟法第三百六十八條判決如主文。
中      華      民      國    九十一    年    十二      月     卅       日
                              臺灣高等法院刑事第八庭
      審判長法  官  陳  祐  治
                                        法  官  楊  炳  禎
                                        法  官  沈  宜  生
右正本證明與原本無異。
如不服本判決應於收受送達後十日內向本院提出上訴書狀，其未敘述上訴之理由者並
得於提起上訴後十日內向本院補提理由書（均須按他造當事人之人數附繕本）。
                                        書記官  詹  麗  珠
中      華      民      國    九十二    年     一       月     二       日
